臺灣高等法院刑事判決
109年度交上訴字第106號
上  訴  人  
即  被  告  連文暉


選任辯護人  莊賀元律師
上列上訴人因公共危險案件，不服臺灣基隆地方法院109年度交
訴字第9號，中華民國109年4月24日第一審判決（起訴案號：臺
灣基隆地方檢察署109年度調偵字第8號），提起上訴，本院判決
如下：
    主  文
上訴駁回。
連文暉緩刑貳年。
    事  實
一、連文暉於民國107年5月23日上午8時2分許，駕駛車牌號碼00
    -0000號自用小貨車，自基隆市○○區○○○路000號光華國宅停
    車場駛出時，適有行人賴國棟徒步經過停車場出口，連文暉
    本應注意車前狀況，並隨時採取必要之安全措施，且依當時
    情形，又無不能注意之情事，竟疏未注意而撞擊右前方之賴
    國棟，致賴國棟倒地，因而受有右側股骨粗隆骨折之傷害（
    所涉過失傷害罪嫌部分，業經撤回告訴，另經檢察官為不起
    訴處分）。詎連文暉明知自己駕車過失而肇事，極有可能致
    他人受有傷害，應即採取救護或其他必要之措施，雖於車禍
    發生後有開啟副駕駛座之車門查看，但並未下車究明確認，
    竟萌生肇事後逃逸之犯意，未給予傷者救護，亦未報警或電
    召救護車到場處理，且未留下任何聯絡資料，逕自駕車離開
    現場。嗣經警據報前往處理，始循線查悉上情。
二、案經賴國棟訴由基隆市警察局第一分局報告臺灣基隆地方檢
    察署檢察官偵查後提起公訴。
    理  由
壹、程序部分：
　　按被告以外之人於審判外之陳述，雖不符刑事訴訟法第159
    條之1至第159條之4之規定，而經當事人於審判程序同意作
    為證據，法院審酌該言詞陳述或書面陳述作成時之情況，認
    為適當者，亦得為證據；當事人、代理人或辯護人於法院調
    查證據時，知有第159條第1項不得為證據之情形，而未於言
    詞辯論終結前聲明異議者，視為有前項之同意，同法第159
    條之5第1項、第2項有明文規定。查本判決下列認定事實所
    引用之卷證所有證據（供述、文書及物證等），均經依法踐
    行調查證據程序，檢察官、上訴人即被告連文暉（下稱被告
    ）及辯護人均未主張排除前開證據能力，且迄於本院言詞辯
    論終結前均未表示異議，本院審酌前開證據資料製作時之情
    況，尚無違法不當及證明力明顯過低之瑕疵，其書證部分亦
    無刑事訴訟法第159條之4之顯有不可信之情況與不得作為證
    據之情形，且均與本案具關連性，認以之作為證據應屬適當
    ，故揆諸上開規定，認上揭證據資料均有證據能力。
貳、實體部分：
一、本案認定犯罪事實所憑之證據及理由：
　　上揭事實，業據被告於偵查、原審及本院中均坦承不諱（見
    108年度偵字第912號卷〈下稱偵卷〉第57頁，109年度調偵字
    第8號〈下稱調偵卷〉第25至26頁，原審卷第43、50頁，本院
    卷第122、125頁），並有證人即告訴人賴國棟（下稱告訴人
    ）於警詢、偵查中證述在卷（見偵卷第11至13、57頁），且
    有基隆市○○○○○○○道路○○○○○○○○○○○○○○號碼00-0000號車輛詳
    細資料報表、基隆市警察局第一分局忠二路派出所受理刑事
    案件報案三聯單附卷可稽（見偵卷第17、19、29頁）；被告
    因前開過失致傷害告訴人，再駕車逃逸之經過，業據檢察官
    當庭勘驗事故現場監視器錄影影像屬實，此有勘驗筆錄2份
    在卷可參（見偵卷第57頁，調偵卷第26頁）；又告訴人遭被
    告駕車撞擊因而受有事實欄所載之傷害乙節，亦有臺北市立
    聯合醫院（中興院區）之診斷證明書可資佐證（見偵卷第15
    頁），復有監視錄影檔案光碟附卷可憑，足認被告前揭任意
    性自白核與事實相符，堪予採信。綜上，本案事證明確，被
    告犯行洵堪認定，應依法論科。
二、論罪：
（一）按88年4月21日增訂公布之刑法第185條之4規定：「駕駛
      動力交通工具肇事，致人死傷而逃逸者，處6月以上5年以
      下有期徒刑。」（102年6月11日修正公布同條規定，提高
      刑度為1年以上7年以下有期徒刑，構成要件均相同）其中
      有關「肇事」部分，可能語意所及之範圍，包括「因駕駛
      人之故意或過失」或「非因駕駛人之故意或過失」（因不
      可抗力、被害人或第三人之故意或過失）所致之事故，除
      因駕駛人之故意或過失所致之事故為該條所涵蓋，而無不
      明確外，其餘非因駕駛人之故意或過失所致事故之情形是
      否構成「肇事」，尚非一般受規範者所得理解或預見，於
      此範圍內，其文義有違法律明確性原則，此違反部分，應
      自本解釋公布之日起失其效力，108年5月31日公布之司法
      院釋字第777號解釋文參照。惟被告就事實欄所示交通事
      故之發生有過失，且其過失責任明確，並無不明確之情形
      ，業如前述，自非屬司法院釋字第777號解釋所指因「肇
      事」文義有違法律明確性原則應自該解釋公布之日起失其
      效力之範圍，故本案仍有刑法第185條之4規定之適用，合
      先敘明。
（二）按刑法第185條之4之肇事致人死傷逃逸罪，係以處罰肇事
      後逃逸之駕駛人為目的，俾促使駕駛人於肇事後能對被害
      人即時救護，以減少死傷，此觀該條之立法理由，係「為
      維護交通安全，加強救護，減少被害人之死傷，促使駕駛
      人於肇事後，能對被害人即時救護，特增設本條，關於肇
      事致人死傷而逃逸之處罰規定」自明。所謂「逃逸」係指
      逃離肇事現場而逸走之行為，故前揭規定實揭櫫駕駛人於
      肇事致人死傷時有「在場義務」。又刑法第185條之4肇事
      逃逸罪，屬抽象危險犯，據立法說明，其目的在於「維護
      交通安全，加強救護，減少被害人之死傷，促使駕駛人於
      肇事後，能對被害人即時救護」，課以肇事者在場及救護
      的義務。可見所保護之法益，除維護參與交通的眾人往來
      安全，避免事端擴大，和立即對於車禍受傷人員，採取救
      護、求援行動，以降低受傷程度外，尚含有釐清肇事責任
      的歸屬，及確保被害人的民事求償權功能，兼顧社會與個
      人之重疊性權益保障。是以肇事逃逸罪之重點，在於「逃
      逸」的禁止，若未等待警方人員到場處理，或無獲得他方
      人員同意，或不留下日後可以聯繫的資料，即逕自離開現
      場（含離去後折返，卻沒表明肇事身分），均屬逃逸行為
      （最高法院105年度台上字第783號判決意旨參照）。而駕
      駛動力交通工具之人，於肇事致人受傷之時，依法令立即
      產生對該因而受傷之人之身體、生命即時給予救護之義務
      ，此義務並應存續至被害人得到實際救護或同意行為人離
      去之時為止（最高法院105 年度台上字第68號判決意旨參
      照）。查被告駕駛車輛，因未注意車前狀況而撞擊告訴人
      ，被告自屬刑法第185條之4所述之駕駛動力交通工具肇事
      ，且告訴人因本件交通事故而受傷，然被告並未下車確認
      是否有人因其肇事而受傷，或採取救護措施及留置現場等
      待警察機關處理即逕行離開現場，核被告所為，係犯刑法
      第185條之4肇事致人傷害而逃逸罪。
（三）刑罰減輕事由：
　　1.按犯罪之情狀顯可憫恕，認科以最低度刑仍嫌過重者，得
      酌量減輕其刑，刑法第59條定有明文。該條所謂「犯罪之
      情狀」，與同法第57條規定科刑時應審酌之一切情狀，並
      非有截然不同之領域，於裁判上酌減其刑時，應就犯罪一
      切情狀（包括第57條所列舉之10款事項），予以全盤考量
      ，審酌其犯罪有無可憫恕之事由（即判例所稱有特殊之原
      因與環境等等，在客觀上足以引起一般同情，以及宣告法
      定低度刑，是否猶嫌過重），以為判斷（最高法院102年
      台上字第2513號判決意旨參照）。查刑法第185條之4肇事
      致人傷害逃逸罪，其法定刑係1年以上7年以下有期徒刑，
      然同為肇事逃逸者，其原因動機不一，犯罪情節亦未必盡
      同，造成危害社會之程度自屬有異，法律科處此類犯罪，
      所設之法定最低本刑卻屬相同，且縱量處最低法定刑，仍
      無從依法易科罰金或易服社會勞動，不可謂不重。於此情
      形，倘依其情狀處以1年以下有期徒刑，即足以懲儆，並
      可達防衛社會之目的者，自非不可依客觀之犯行與主觀之
      惡性兩者加以考量其情狀，是否有可憫恕之處，而適用刑
      法第59條之規定酌量減輕其刑，期使個案裁判之量刑，能
      斟酌至當，符合比例原則(司法院釋字第777號解釋參照)
      。
　　2.被告未停留在現場確認告訴人受傷情形或通知警消處理，
      固值非難，惟參以肇事逃逸罪立法理由在於促使駕駛人於
      肇事後，能對被害人即時救護，觀諸本案交通事故發生地
      點為基隆市○○區○○○路000號光華國宅停車場出口，尚非杳
      無人跡之處，車禍時間為上午8時許，屬人車往來頻繁之
      上班時間，告訴人並非處於毫無他人救助之孤立無人救援
      狀態，且告訴人於遭撞擊後，路人及社區保全均即時發現
      予以救助等情，此有現場監視器錄影影像翻拍照片在卷可
      佐（見原審卷第53至59頁），而告訴人所受傷勢為右側股
      骨粗隆骨折，未達危及生命之程度，堪認本件之犯罪情節
      及所造成之危害嚴重程度並非重大，被告因一時思慮欠周
      而離開肇事現場，其犯罪情狀與上開修法加重刑度之立法
      原意相較，可非難性程度較為輕微，且被告於偵查中就本
      案肇事部分已與告訴人達成和解，賠償告訴人新台幣(以
      下同)65萬元（見調偵卷第9 頁、原審卷第65頁），
　　　並於本院審理中再就本案肇事逃逸部分賠償給付66000元
      （見本院109年度交附民字第40號第5頁調解筆錄），顯見
      被告犯後力圖彌補過錯，其主觀之惡性應較為輕微。從而
      ，依被告犯罪之具體情狀及其主觀惡性、犯罪環境原因等
      各情狀交互以觀，認倘科以本罪之法定最低度刑有期徒刑
      1年，猶嫌過重，於客觀上足以引起一般人之同情，顯有
      情輕法重之失衡情狀，爰依刑法第59條之規定，酌量減輕
      其刑，期使個案裁判之量刑，符合罪責相當之原則。至於
      司法院釋字第777號解釋文所指：「刑法第185條之4規定
      一律以1年以上7年以下有期徒刑為其法定刑，致對犯罪情
      節輕微者無從為易科罰金之宣告，對此等情節輕微個案構
      成顯然過苛之處罰，於此範圍內，不符憲法罪刑相當原則
      ，與憲法第23條比例原則有違，此違反部分，應自本解釋
      公布之日起，至遲於屆滿2年時，失其效力」，惟本院就
      被告所犯肇事致人傷害逃逸罪部分酌減其刑後，所科處之
      刑已可易服社會勞動，並無顯然過苛違反罪刑相當原則之
      情形，依司法院釋字第777號解釋意旨，本院自可逕予依
      法審判，無須待修法後再行審理判決。
三、上訴駁回：
    原審審理結果，認被告所犯肇事致人傷害而逃逸犯行罪證明
    確，而適用刑法第185條之4、第59條等規定，並以行為人之
    責任為基礎，審酌被告駕駛汽車過失肇事後未停留在案發現
    場，趨前照料受有傷勢之被害人，或通報警方、救護人員到
    場實施救護，置受傷之被害人於不顧，自行駕車離開現場，
    所為對社會秩序已生不良影響，且漠視他人安危之心態，所
    為甚屬不該，惟念被告犯後坦承犯行，就過失傷害及肇事逃
    逸部分均與被害人達成和解並賠償損失（見調偵卷第9 頁、
    原審卷第65頁、本院109年度交附民字第40號第5頁），參以
    被告於原審即表示就肇事逃逸部分，願意再賠償告訴人，經
    原審安排雙方調解，係因告訴人未到庭，致被告無法與之進
    行調解（見原審卷第51、65至69頁），堪認被告犯後尚具悔
    意與彌補之心，兼衡被告自述國中肄業之智識程度、從事機
    械工程工作、已婚並育有三名子女之家庭狀況（見原審卷第
    50頁）暨被告犯罪之動機、手段、告訴人所受傷勢等一切情
    狀，認被告駕駛動力交通工具肇事，致人受傷而逃逸，處有
    期徒刑6月，核無認定事實錯誤、量刑瑕疵或違背法令之情
    形，其結論尚無不合。茲原審已詳予審酌刑法第57條各款及
    前開所列情狀，予以綜合考量，在法定刑度範圍內，詳予審
    酌科刑，核其認事用法尚無違誤，量刑亦屬妥當。被告上訴
    意旨請求從輕量刑云云，為無理由，應予駁回。
四、緩刑：
　　末查被告前未曾因故意犯罪受有期徒刑以上刑之宣告，有本
    院被告前案紀錄表在卷可按，審酌其因一時輕忽，致罹刑典
    ，且其於上訴後，再與告訴人以新臺幣6萬6千元達成調解，
    被告亦於調解時當庭交付予告訴人之訴訟代理人賴建揚律師
    點收無誤等情，有本院民事庭109年度刑上移調字第244號調
    解筆錄附卷可佐（見本院109年度交附民字第40號卷第5頁）
    。本院審酌上情，信認被告歷此偵、審訴訟程序及刑之宣告
    教訓，當知所警惕，殊無再犯之虞，因認其所宣告之刑，以
    暫不執行為適當，爰依刑法第74條第1項第1款規定，予宣告
    緩刑2年，以啟自新。
據上論斷，應依刑事訴訟法第368條，刑法第74條第1項第1款，
判決如主文。
本案經檢察官曾忠己到庭執行職務。
中　　華　　民　　國　　109 　年　　10　　月　　22　　日
                  刑事第十七庭審判長法　官　鄭水銓
                              　　  法　官　黃雅芬
                              　    法　官　沈君玲
以上正本證明與原本無異。
如不服本判決，應於收受送達後20日內向本院提出上訴書狀，其
未敘述上訴之理由者並得於提起上訴後20日內向本院補提理由書
（均須按他造當事人之人數附繕本）「切勿逕送上級法院」。
                                    書記官　彭于瑛
中　　華　　民　　國　　109 　年　　10　　月　　22　　日
附錄：本案論罪科刑法條全文
中華民國刑法第185條之4
（肇事遺棄罪）
駕駛動力交通工具肇事，致人死傷而逃逸者，處1年以上7年以下
有期徒刑。